臺灣高等法院臺南分院民事判決　96年度上字第140號
上　訴　人　丙○○
訴訟代理人　許哲嘉　　律師
被上 訴 人　壬○○
　　　　　　己○○
　　　　　　甲○○○
　　　　　　庚○○
　　　　　　戊○○
　　　　　　辛○○
共　　　同
訴訟代理人　禎和　　律師
上列當事人間請求返還定金事件，上訴人對於中華民國96年5月
31日臺灣臺南地方法院所為第一審判決（94年度訴字第882號）
提起上訴，本院於96年11月13日言詞辯論終結，判決如下：
    主      文
上訴駁回。
第二審訴訟費用由上訴人負擔。
    事實及理由
一、上訴人主張略以：伊與被上訴人之被繼承人黃水藤（95年2
    月14日死亡）於93年11月23日簽訂不動產買賣契約書（下稱
    系爭契約），約定伊以新臺幣（下同）1,680萬元買受黃水
    藤所有坐落台南縣關廟鄉153-5、153-23、150-260等地號土
    地（下稱系爭土地）。伊已於93年12月1日交付黃水藤定金
    80萬元，然系爭土地有袋地之瑕疵，黃水藤未將聯外道路土
    地分割或供伊設定地役權保障通行權利，未鑑界並於過戶手
    續用印及申報土地增值稅，無權於94年1月28日以存證信函
    要求於同月底前付清價金，伊自無另給付定金88萬元之義務
    ，且其在同月31日退回前可提示兌現定金支票，怎能謂伊違
    約；又因其迄未依契約第11條完成應辦事項，伊已於94年4
    月1日解除系爭契約，此因可歸責於黃水藤之事由致不能履
    行，依系爭契約第9條後段約定及民法第249條第1項第3款之
    規定，自得請求被上訴人加倍返還已收受之定金80萬元。原
    審駁回其請求，尚有未洽，爰提起上訴，聲明求為判決：
    (一)原判決廢棄。
    (二)被上訴人應給付上訴人160萬元，及自起訴狀繕本送達之
      翌日起至清償日止，按週年利率5%之利息。
    (三)第一、二審訴訟費用由被上訴人連帶負擔。
    (四)上訴人願供擔保，請准宣告假執行。
二、被上訴人則主張：依系爭契約上訴人須給付定金後，伊始有
    備齊產權移轉所需資料交代書處並協助登記及辦理鑑界，上
    訴人因故要求不提示所交付定金支票而代以匯款，惟僅於93
    年12月1日匯款80萬元，違約未於93年12月5日支付其餘定金
    88萬元及於93年12月23日付清餘款1,512萬元，伊自得依系
    爭契約第9條規定沒收已付定金，上訴人自不得要求加倍返
    還定金。系爭土地確有既成巷道通往縣道182線，並非袋地
    ，又兩造僅約定應「永遠保留提供永久使用」，伊無辦理「
    地役權登記」義務。上訴人既未付清全部定金，依約定系爭
    契約即不成立，況伊亦以存證信函解除系爭契約。原判決駁
    回上訴人之訴，並無不合，上訴無理由。聲明求為判決：
    (一)上訴駁回。
    (二)第二審訴訟費用由上訴人負擔。
    (三)如受不利判決，請准供擔保免為假執行。
三、兩造不爭執事項：
    (一)上訴人與被上訴人之被繼承人黃水藤曾簽訂系爭契約，其
      中約定：第2條「乙方（即黃水藤）今願將上開不動產（
      即系爭土地）賣與甲方（即上訴人）永久為業，售價定為
      新台幣壹仟陸佰捌拾萬元。」第3條約定：「本契約成立
      日，由甲方交付新台幣168萬元（93年11月23日支票80萬
      元第七商銀SG0000000號、93年12月5日支票88萬元第七商
      銀SG0000000號）為定金，乙方確實親收足訖是實。其餘
      付款日期民國93年12月23日全部付清。」、第4條「乙方
      於93年12月8日，應備齊產權移轉所需一切證件交代書處
      ，並有協助辦理登記之義務。」、第9條「甲方如不履行
      本約規定時，其已交付之定金及價款，任由乙方沒收，不
      得要求返還。乙方如有違約不賣時，應將所收定金及價款
      全數加倍返還甲方，作為違約賠償金、本約同時作廢。」
      、第11條其他約定事項記載：「新埔段150-260號增值稅
      由甲方繳納，同段153-5、153-23號係農地得申請免增值
      稅。縣道182線通往新埔段153-5地號土地之巷道應永遠保
      留提供永久使用。現有地上物鳳梨得由乙方收成完畢為止
      。本契約係右之支票（即定金支票）兌現為準，如支票未
      兌現即買賣不成立。乙方應負責鑑界。」
    (二)系爭買賣契約成立當時上訴人雖曾交付黃水藤面額80萬元
      、88萬元，發票日分別為93年11月23日、93年12月5日之
      支票2張，上訴人只有於93年12月1日以匯款方式給付黃水
      藤80萬元，至於其餘88萬元之定金及尾款部分1,512萬元
      上訴人迄今均尚未給付。被上訴人於94年1月31日在癸○
      ○代書事務所將上開2張支票交還上訴人。
    (三)台南縣關廟鄉○○段153-5號土地門前有透過鋪設柏油之
      道路與縣道182線相通，惟前開通行道路經過之土地地號
      及面積不詳。
    (四)黃水藤未於93年12月5日前標示系爭土地通往182號縣道之
      既成巷道所經過之地號，並提供該等地號之所有權狀，以
      及讓上訴人在該等土地上設定地役權，及提供其與建設公
      司之合約予上訴人。
    (五)上訴人就黃水藤於94年1月28日之存證信函及黃水藤就上
      訴人94年4月1日之存證信函均有收到。
五、按依民法第249條本文規定，須當事人就定金未另有訂定時
    ，始有各款規定之適用。經查本件兩造之系爭契約第9條約
    定：「甲方如不履行本約規定時，其已交付之定金及價款，
    任由乙方沒收，不得要求返還。乙方如有違約不賣時，應將
    所收定金及價款全數加倍返還甲方，作為違約賠償金、本約
    同時作廢。」第11條第4項約定：「本契約係右之支票（即
    定金支票）兌現為準，如支票未兌現即買賣不成立。」，如
    前所述，此等就定金之特別訂定，自應先於民法第249條各
    款之規定而為適用。
六、本件被上訴人以上訴人不履行契約規定之付款義務，而依系
    爭契約第9條前段約定沒收上訴人於93年12月1日以匯款方式
    所給付之80萬元；上訴人則以被上訴人未履行鑑界義務、申
    辦土地增值稅辦理過戶手續及設定地役權為由解除契約，依
    系爭契約第9條後段約定請求加倍返還定金。本院查：
    (一)系爭土地目前有鋪設柏油路面之巷道與縣道182線即關廟
      鄉○○路相通，業經原審法院勘驗現場，有勘驗筆錄在卷
      可按（見原審卷第65-69頁）。又依關廟鄉公所核發南
      工局關使字83號使用執照之建築物位置圖、配置圖、面積
      計算表等影本，認系爭土地臨接現有巷道，此有台南縣政
      府95年11月8日府工管字第0950239698號函在卷可稽（見
      原審卷第117-119頁）。嗣僅因上訴人未向台南縣歸仁地
      政事務所補繳勘測費用，而無法請測量人員明確測出現有
      巷道所使用之地號及面積，有勘驗筆錄及地政事務所函在
      卷可按（見同上卷第138-142、155頁）是上訴人主張系爭
      土地有為袋地之瑕疵，尚無可採。
    (二)上訴人主張因被上訴人之表示改以匯款方式支付定金，要
      求不要提示定金支票等情。此經證人即本件為兩造辦理契
      約及過戶之代書癸○○證述：「…在11月下旬，地主拿要
      辦理土地移轉登記之相關證件、印鑑證明及印章到我事務
      所的時候，我有問他支票有無兌現，地主說買主表示不要
      兌現，要匯現金給他。」（見本院卷第68頁）。嗣上訴人
      於93年12月1日以匯款方式給付80萬元，核與上訴人所述
      相符。上訴人雖援引證人丁○○證詞稱係因黃水藤表示系
      爭土地另有委託他人代售，到11月底屆期，又因提示支票
      交換期間耗時，所以才會在屆期後才請求改以匯款方式支
      付第一期定金款項云云（見本院卷第64頁），惟如所言屬
      實，則其第一期定金支票為何不直接開立以93年12月1日
      為發票日。另倘非上訴人確曾要求黃水藤不要提示兌現所
      持有之93年12月5日期面額88萬元之支票，又被上訴人未
      答應不提示，其大可屆期提示，並可提前提示以解決耗時
      問題，何須遲至94年1月28日始以存證信函催告上訴人履
      行，而於94年1月31日退還上訴人之系爭2紙定金支票。故
      被上訴人辯稱就定金之支付，有另約定以匯款替代提示支
      票，堪可信為真實。上訴人主張地主黃水藤自己可去提示
      兌現第二張定金支票云云，即無可採。
    (三)又依系爭契約第11條第4項及第9條分別約定：「本契約係
      右之支票兌現為準，如支票未兌現即買賣不成立。」、「
      甲方（即上訴人）如不履行本約規定時，其已交付之定金
      及價款，任由乙方（即黃水藤）沒收，不得要求返還。乙
      方如有違約不賣時，應將所收定金及價款全數加倍返還甲
      方，作為違約賠償金、本約同時作廢。」，如上所述。因
      契約成立後始有效力問題，故應認在上訴人所交付之系爭
      契約第3條之2張定金支票全部未兌現時，為第11條第4項
      「買賣不成立」；若上訴人有支票兌現，而未全履行契約
      約定時，應認屬系爭契約第9條之「本約同時作廢」。惟
      兩造另約定以匯款替代提示支票，則該第11條第4項之約
      定，自應解為「如未支付定金即買賣不成立」。
      1.本件定金支票之發票日期均在93年12月8日之前，是被
        上訴人抗辯稱在上訴人給付定金168萬元前，無權要求
        伊履行系爭契約第4條：「乙方於93年12月8日，應備齊
        產權移轉所需一切證件交代書處，並有協助辦理登記之
        義務。」、第11條第2、5項：「縣道182線通往新埔段
        153-5地號土地之巷道應永遠保留提供永久使用。」、
        「乙方應負責鑑界。」之義務，自屬有據。況證人即辦
        理系爭買賣契約之代書癸○○證稱：被上訴人已在93年
        11月下旬時即拿要辦理土地移轉登記之相關證件、印鑑
        證明及印章到伊事務所（見本院卷第68頁），亦未違背
        其義務。
      2.上訴人雖稱曾與黃水藤口頭約定在其辦理鑑界、申報土
        地增值稅及確定通行道路路權等義務需在伊交付88萬元
        定金之前履行等情，惟為被上訴人所否認，上訴人雖舉
        證人丁○○、乙○○、癸○○為證據方法。雖證人丁○
        ○證稱為處理道路永久通行保證之問題才開立12月5日
        支票云云，惟以上訴人與證人之以開發土地為業，當知
        支票一經簽發，持票人即可持以行使權利，何能以之處
        理問題，其理不通。簽約時在場之證人乙○○則稱賣主
        要求開立12月初期的支票，不知道是什麼原因。證人即
        書立契約之代書癸○○則證述：當時沒有說明為何定金
        開二張支票（見本院卷第61-69頁），尚不能證明所述
        屬實。果若有上訴人所稱之情形，何以在場之三位目擊
        證人中僅丁○○有如此之證詞？又如此重大事項為何未
        在系爭契約上以文字記載明確，反以口頭約定？如有約
        定黃水藤在第二期定金給付前履行義務，就該期定金應
        會改採匯款或交付現金等方式，應不會在簽訂契約時即
        同時簽發該88萬元之定金支票，因黃水藤持有上開支票
        ，即得屆期提示兌現，縱未完成應盡義務，上訴人亦無
        從促使黃水藤辦理，上訴人主張分2筆開立支票有上開
        目的存在，顯與常情有違。是上訴人主張應待黃水藤辦
        理鑑界、完成土地增值稅之申報及確定通行道路之路權
        後，伊始須支付第2期定金云云，即無可採。
      3.查系爭契約第11條第4項「本契約係右之支票（即定金
        支票）兌現為準，如支票未兌現即買賣不成立。」中所
        指稱之支票，即上訴人依第3條第1項「本契約成立日，
        由甲方（即上訴人）交付新台幣168萬元（93.11.23支
        票80萬元第7商銀SG0000000號、93.12.5支票88萬元第7
        商銀SG0000000號）為定金，乙方確實親收足訖是實。
        」之約定而交付被上訴人作為定金之支票，是所謂定金
        168萬元之支付日期自應在93年11月23日支付80萬元、9
        3年12月5日支付88萬元。惟兩造另約定以匯款替代提示
        支票，上訴人已於93年12月1日以匯款方式給付黃水藤
        80萬元以替代第1張定金支票之提示，而第2張定金支票
        原應於93年12月5日即可兌現，上訴人即應於是日如第1
        張定金支票以匯款方式匯款88萬元給付黃水藤，惟上訴
        人均未給付。黃水藤於94年1月28日以存證信函催告上
        訴人於同月底付清定金及買賣價金，上訴人迄未給付，
        因上訴人未履行給付系爭契約第2期定金88萬元之約定
        ，被上訴人主張黃水藤依系爭契約第9條前段之規定沒
        收上訴人已交付之第1期定金80萬元，及「本約同時作
        廢」失其效力，於法並無不合。
      4.本件上訴人已於93年12月1日以匯款方式給付黃水藤80
        萬元以替代第1張定金支票，被上訴人自不得再主張因
        上訴人未給付定金而主張買賣不成立。惟因上訴人未履
        行於93年12月5日給付第2期定金88萬元，依系爭契約第
        9條前段之規定，其已交付之第1期定金80萬元除遭沒收
        外，「本約同時作廢」失其效力，已如前述。則上訴人
        於94年4月1日再以存證信函通知黃水藤解除系爭買賣契
        約，顯然於系爭契約並無何影響。
七、綜上所述，上訴人主張因被上訴人違反系爭契約約定，伊無
    給付第2期定金88萬元之義務，為不足採；被上訴人抗辯因
    上訴人未依約給付第2期定金，而沒收其所繳第1期定金80萬
    元，尚屬可信。從而，上訴人主張本於系爭契約第9條後段
    約定及民法第249條第1項第3款之規定，請求被上訴人給付
    160萬元，及自起訴狀繕本送達之翌日起至清償日止，按週
    年利率5%之利息，為無理由，不應准許。其假執行之聲請亦
    失所附麗，應併予駁回。原審為上訴人敗訴之判決，及駁回
    其假執行之聲請，並無不合。上訴意旨指摘原判決不當，求
    予廢棄改判，為無理由，應予駁回。
八、本件事證已臻明確，兩造其餘攻擊防禦方法及證據資料，核
    與判決結果不生影響，無一一論述必要，併予敘明。
九、據上論結，本件上訴為無理由，依民事訴訟法第449條第1項
    、第78條，判決如主文。
中　　華　　民　　國　　96　　年　　11　　月　　27　　日
                  民事第二庭    審判長法　官    丁振昌
                                      法　官    吳上康
                                      法　官    李素靖
上為正本係照原本作成。
如對本判決上訴，須於判決送達後20日內向本院提出上訴狀，未
表明上訴理由者，應於上訴後20日內，向本院提出理由書（須附
繕本）。依法須繳納裁判費並應委任律師為訴訟代理人，始得上
訴。
中　　華　　民　　國　　96　　年　　11　　月　　27　　日
                                        書記官  李淑華
【附記】
民事訴訟法第466條之1：
(1)對於第二審判決上訴，上訴人應委任律師為訴訟代理人。但上
  訴人或其法定代理人具有律師資格者，不在此限。
(2)上訴人之配偶、三親等內之血親、二親等內之姻親，或上訴人
  為法人、中央或地方機關時，其所屬專任人員具有律師資格並
  經法院認為適當者，亦得為第三審訴訟代理人。
民事訴訟法第466條之2：
  上訴人無資力委任訴訟代理人者，得依訴訟救助之規定，聲請
  第三審法院為之選任律師為其訴訟代理人。
